臺灣嘉義地方法院民事判決　九十三年度簡上字第一○號
　　上　訴　人　　丁○○
　　送達代收人　　丙○○
　　被　上訴人　　甲○○○
　　兼訴訟代理人　乙○○
右當事人間請求損害賠償事件，上訴人對於中華民國九十二年十二月二日本院嘉義簡
易庭九十二年度嘉簡字第五三四號第一審判決提起上訴，本院於中華民國九十三年七
月二十六日言詞辯論終結，判決如左：
    主      文
原判決關於駁回上訴人後開第二項之訴部分，及該部分假執行之宣告，並訴訟費用之
裁判均廢棄。
被上訴人應再連帶給付上訴人新台幣柒萬壹仟捌佰玖拾壹元，及自民國九十二年六月
十九日起至清償日止，按年息百分之五計算之利息。
其餘上訴駁回。
第一、二審訴訟費用由被上訴人負擔四分之一，餘由上訴人負擔。
    事      實
甲、上訴人方面：
  一、聲明：（一）原判決不利上訴人部分廢棄。（二）廢棄部分，被上訴人應再連
      帶給付上訴人新台幣（下同）三十九萬一千八百九十一元，及自民國九十二年
      六月十九日起至清償日止，按年息百分之五計算之利息。
  二、陳述：除與原審判決書所載者相同茲予引用外，補稱：
  （一）本件係上訴人遭被上訴人共同傷害，非互毆事件，上訴人業經鈞院刑事庭九
        十二年度簡上字第一四五號撤銷原判決，改判無罪，並經臺灣高等法院臺南
        分院以九十三年度上字第一六三號判決駁回上訴確定；上訴人年近七十，遭
        被上訴人毆傷，且致牙齒鬆動，進而須拔牙、植牙、就醫支出車費，並非無
        因果關係。
  （二）上訴人遭被上訴人毆傷，致進食困難，且就醫之車途身心勞頓，原審將精神
        慰撫金酌減為一萬元，顯屬過低。
  三、證據：除援用原審之立證方法外。提出刑事判決書二份、傷害診斷書、診斷證
      明書各一份、看診收據十五份、醫院預約卡一份。
乙、被上訴人方面：
  一、聲明：駁回上訴。
  二、陳述：除與原審判決書所載者相同茲予引用外，補稱：
  （一）上訴人所提傷害診斷書、診斷證明書無法證明其犬齒鬆動係遭被上訴人傷害
        所致，因診斷證明書並未提及牙齒有受傷害，可推定目前無機能障礙及無合
        併症之可能，況上訴人自陳年事已高，上列牙齒掉落多顆，表示上訴人牙齒
        機能早已不佳，致引發牙齒鬆動。
  （二）上訴人傷害診斷書上註明就診日期為九十二年元月二十一日，其上載就明醫
        診時間需一週，應於九十二年元月三十日即可痊癒；至於上訴人再於九十二
        年二月十二日至國立成功大學醫學院附設醫院（下稱成大醫院）就診，已與
        本案無關聯，況由上訴人所提預約卡中，其八十七年即有牙齒瑕疵，足證上
        訴人牙齒病變係其身體機能因素引起。
  三、證據：援用原審之立證方法。
丙、本院依職權調閱本院刑事庭九十二年度簡字第五九五號、九十二年度簡上字第一
    四五號傷害案件全卷，及向行政院衛生署嘉義醫院（下稱署立嘉義醫院）詢問上
    訴人所提診斷證明書內容內記載「左上犬齒鬆動」是否係遭外力毆打所致？為何
    未載明於傷害診斷書？及上訴人「太齒拔除」後，是否有植牙之必要？或作假牙
    即可恢復咬合功能即可？作假牙之合理必要費用為何？
    理      由
一、上訴人起訴主張：被上訴人於九十二年一月十一日上午十二時四十分許，在嘉義
    市○○路與林森西路交岔口，共同毆傷上訴人，致上訴人受有「上唇內側撕裂傷
    、左前額擦挫傷及右手足背擦挫傷」之傷害，其中上唇內側之傷害導致上訴人左
    上犬齒鬆動需拔除，而以該犬齒為支柱之整副假牙因上唇挫傷導致被毀損不堪使
    用，如要回復原狀需重新做植牙手術，因牙齒環環相連，左上及右上牙齒皆須植
    牙，共計需植牙四顆，且植牙後原來毀損之整副假牙需再訂作，方可回復原來功
    能；又因受此傷害，致上訴人在治療期間無法正常飲食，只能以門牙咀嚼，又以
    六十八歲年齡進行植牙手術，受有精神上損害，爰依民法第一百八十四條第一項
    、第一百八十五條、第一百九十三條第一項、第一百九十五條第一項規定，請求
    被上訴人連帶賠償醫療費用二千六百零二元、植牙費用三十三萬元、就醫交通費
    七百八十九元及精神慰撫金七萬元，共計四十萬三千三百九十一元等語。並聲明
    ：（一）被上訴人應連帶給付上訴人四十萬三千三百九十一元，及自本起訴狀繕
    本送達翌日（九十二年六月十九日）起至清償日止，按年息百分之五計算之利息
    。（二）願供擔保，請准宣告假執行。原審判決駁回植牙費用及該部分醫療費用
    、交通費用，酌減精神上訴人精神慰撫金請求結果，判命被上訴人應連帶給付上
    訴人一萬一千五百元，及法定遲延利息，被上訴人未聲明不服，上訴人則就敗訴
    部分提起上訴，聲明如上訴聲明所示。
二、被上訴人則以：兩造比鄰而居，因房屋占用其土地訴爭，於九十二年一月二十一
    日庭訊後，在嘉義市○○路與林森西路等候號誌燈時，發生口角，上訴人先行出
    拳毆打被上訴人甲○○○胸部成傷，被上訴人乙○○見母親（即被上訴人甲○○
    ○）被毆氣憤難平，乃與上訴人互毆，兩造均經本院刑事庭九十二年度簡字第五
    九五號判決傷害罪；依上訴人所提出之驗傷單所載傷勢，與引起其左上犬齒鬆動
    需拔除、整副假牙因此被毀損不堪使用、有植牙之必要間，並無因果關係等語，
    資為抗辯。
三、查兩造於九十二年一月二十一日中午十二時四十分許，在嘉義市○○路與林森西
    路交岔口等號誌燈時相遇，上訴人遭被上訴人共同毆傷，致受有「上唇內側撕裂
    傷二×○‧三公分，左前額擦挫傷一×○‧一公分，右手足背擦挫傷一×○‧五
    公分」之傷害，經上訴人提出傷害診斷書一份為證；又兩造互告訴傷害，經本院
    刑事庭九十二年度簡字五九五號各判以兩造均犯有傷害罪，均處以拘役三十日，
    如易科罰金，以銀元三百元折算一日，被上訴人部分未上訴而確定，上訴人則上
    訴後，經本院刑事庭九十二年度簡上字第一四五號撤銷原判決，改判無罪，並經
    臺灣高等法院臺南分院以九十三年度上字第一六三號判決駁回上訴確定等情，業
    經上訴人提出刑事判決書二份，均為兩造所不爭執，並經本院依職權調閱本院九
    十二年度簡字第五九五號、九十二年度簡上字第一四五號刑事傷害案件，查明無
    誤，自堪信為真實。
四、上訴人主張其牙齒拔除，係遭被上訴人毆傷所致一情，並提出署立嘉義醫院診斷
    證明書（診治醫師為戚來篠）、傷害診斷書（診治醫師為張玉華）各一份為證，
    被上訴人就形式上真正固不爭執，惟否認張玉華醫師所開立之診斷證明書上記載
    「左上犬齒鬆動」，係遭被上訴人毆傷所致，惟經本院依職權向署立嘉義醫院詢
    問結果，經函覆以：上訴人之傷勢在診斷證明書、傷害診斷書分開記載，係因上
    訴人於九十三年元月二十一日十三時零五分至該院急診，由戚來篠醫師開立診斷
    證明書，並給予診治後離開，上訴人再於同日下午四時餘，至牙科門診，並要求
    張玉華醫師開立證明書，由於病歷上有記載左上唇毆打傷，左上犬齒鬆動等紀錄
    ，可說明左上犬齒鬆動係由外力毆打所致，且上訴人犬齒已於同年元月三十日拔
    除等情，有該院九十三年五月二十一日嘉醫歷字第二一○六號覆函一份在卷可稽
    （本院卷第五三頁），足證上訴人左上犬齒鬆動，並因此拔除，確係遭被上訴人
    共同毆傷所致，被上訴人前開所辯，即非足採，上訴人前開主張，自堪信為真實
    。
五、按因故意或過失不法侵害他人之權利者，負損害賠償責任；不法侵害他人之身體
    、健康、名譽、自由、信用、隱私、貞操，被害人雖非財產上之損害，亦得請求
    賠償相當之金額；數人共同不法侵害他人之權利者，連帶負損害賠償責任。民法
    第一百八十四條第一項前段、第一百九十五條第一項前段、第一百八十五條第一
    項前段分別定有明文。本件被上訴人共同毆傷上訴人，對於上訴人所受損害自應
    負連帶損害賠償責任。從而，上訴人請求被上訴人應連帶負損害賠償責任，為有
    理由，應予准許。茲審酌上訴人請求被上訴人賠償之各項金額，分述如下：
（一）醫療費用部分：上訴人主張因受傷住院、並植牙，已付及預計支付醫藥費用共
      三十三萬二千六百零二元（其中診療費用二千六百零二元，預計植牙費用三十
      三萬元）一情，並提出成大醫院收據十五份、預約卡一份為證（本院卷第八二
      至九○頁），又上訴人犬齒鬆動係因被上訴人共同傷害所致，業據前揭認定可
      按，則犬齒拔除之回復回狀所生損害，確與被上訴人傷害行為間，有相當因果
      關係甚明。惟回復犬齒功能之必要方法，並非一定要植牙，上訴人上顎舊的活
      動假牙，因犬齒拔掉的緣故會鬆脫，故須作新的上顎活動假牙，以恢復其咬合
      功能，直接作假牙費用約三萬元，效果較不好，先作植牙後，再作活動假牙，
      費用約三十萬元，較牢固效果佳等情，亦經本院依職權向署立嘉義醫院查詢，
      有該院覆函二份在卷可憑（本院卷第五三、五七頁）；衡以上訴人自陳牙齒本
      即掉落多顆，且植牙既非屬回復原狀之必要方法，經審酌上開治療方式之優缺
      點、普及性及費用等因素，認依一般社會通常之標準，就上訴人之情形，應以
      活動假牙之方式為適當、必要之方法，而其費用應以三萬元為適當。故上訴人
      前開請求，關於植牙部分費用預計三十三萬元，應減為三萬元，就上訴人因植
      牙所需醫藥費及植牙費用，自非屬回復功能之必要費用。又上訴人於本院固另
      提出收據十五份，金額為八萬三千零九十元，惟該部分金額均包含於植牙預估
      費用三十三萬元之內，為上訴人自陳在卷（本院卷第七四頁），綜上，請求被
      上訴人連帶給付之金額，於三萬二千六百零二元（牙科診療費用二千六百零二
      元、作假牙必要費用三萬元）範圍內為合理，應予准許，其餘部分則無必要，
      應予駁回。
（二）就醫交通費用部分：上訴人主張因被上訴人傷害而搭車至成大醫院治療，支出
      交通費用七百八十九元，請求被上訴人給付云云。然查就上訴人所提出至成功
      大學之醫療收據，其赴成大醫院均係至口顎外科治療，依前揭所述，且因上訴
      人牙齒既係因被上訴人傷害所致而需治療，故其赴成大醫院口顎外科治療之旅
      費，自為必要費用，上訴人此部分請求，係屬正當，應予准許。
（三）精神慰撫金部分：查上訴人因受被上訴人毆打，致受有前述之傷害，其主張精
      神自有受相當之痛苦，堪以信實；再查，上訴人為現年六十八歲，大學畢業，
      目前業已退休，被上訴人甲○○○六十四歲，不識字，目前無工作，被上訴人
      乙○○四十五歲，專科畢業，目前從商月收入約五萬元等情，為兩造陳述明確
      ，並有上訴人所提退休教師證明一份附卷可憑，另兩造並非互毆，而係上訴人
      遭被上訴人毆傷，刑事部分亦經改判無罪確定，為前揭認定可按，本院審酌兩
      造之身分、地位、經濟能力、遭侵害手段等一切情狀，因認上訴人請求之非財
      產上損害賠償即慰撫金七萬元，尚嫌過高，應予核減為五萬元，較屬公允，逾
      此數額之請求，則無理由。
六、綜上，本件上訴人因本件傷害事件所受損害之金額，共為八萬三千三百九十一元
    （32602＋789＋50000=83391），原審判命被上訴人給付一萬一千五百元，故上
    訴人得再請求被上訴人給付之金額為七萬一千八百九十一元；從而，上訴人本於
    侵權行為損害賠償法律關係，請求被上訴人再連帶給付七萬一千八百九十一元，
    及自起訴狀繕本送達翌日即九十二年六月十九日起至清償日止，按年息百分之五
    計算之利息之部分，為有理由，應予准許，逾此部分之請求，為無理由，應予駁
    回。原審就上開應准許部分，為上訴人敗訴之判決，尚有未洽，爰由本院予以廢
    棄改判如主文第二項所示；至於上訴人之請求不應准許部分，原判決為上訴人敗
    訴之判決，並駁回其假執行之聲請，經核於法並無不合，上訴意旨請求予廢棄改
    判，為無理由，應駁回其上訴。
七、據上論結，本件上訴為一部有理由、一部無理由，依民事訴訟法第四百三十六條
    之一第三項、第四百四十九條第一項、第四百五十條、第七十九條、第八十五條
    第二項，判決如主文。
中　　　華　　　民　　　國　　九十三　　年　　　八　　　月　　　九　　　日
~B臺灣嘉義地方法院民事第一庭
~B　　審判長法官　黃茂宏
~B　　法　　　官　馮保郎
~B　　法　　　官　蔡廷宜
右為正本係照原本作成。
本判決不得上訴。
~B　　書　記　官　王佩湘
